臺灣臺中地方法院刑事判決　　　　　　　 94年度易字第920號
公　訴　人　臺灣臺中地方法院檢察署檢察官
被　　　告　甲○○
選任辯護人　巫哲銘律師
上列被告因詐欺案件，經檢察官提起公訴（93年度偵字第15219號）
，本院判決如下：
    主    文
甲○○無罪。
    理    由
一、公訴意旨略以：被告甲○○意圖為自己不法之所有，基於詐
    欺之概括犯意，先於民國92年1月7日，在臺中市○區○○路
    65號6樓之4住處，以投資期貨獲利高，保證安全為由，遊說
    乙○○出資由其代為操作期貨，其為使乙○○安心，並主動
    提供新臺幣（下同）50萬元之借據予乙○○，致乙○○陷於
    錯誤，於同年1月8日匯款50萬元入甲○○於彰化銀行水湳分
    行帳號00000000000000號帳戶。繼甲○○得知乙○○尚有50
    張中國鋼鐵股份有限公司股票（下稱中鋼股票），復於92年
    3月10日，以與友人投資醫院資金調度困難為由，向乙○○
    商借該等股票，並保證連同年度配股、配息於92年9月30日
    前一併償還，其並提供借據予乙○○以取信乙○○，乙○○
    因而陷於錯誤，乃於92年3月12日及92年4月16日將前開50張
    股票分次變賣，所得78萬8496元及21萬2058元全數匯入甲○
    ○前開帳戶。詎事後屆期甲○○分文未償，乙○○經多次催
    討無著，始知受騙。因認被告甲○○涉犯刑法第339條第1項
    之詐欺罪嫌云云。
二、按犯罪事實應依證據認定之，無證據不得認定犯罪事實；不
    能證明被告犯罪或其行為不罰者，應諭知無罪之判決，刑事
    訴訟法第一百五十四條第二項、第三百零一條第一項分別定
    有明文。而刑事訴訟法上所謂認定犯罪事實之證據，係指足
    以認定被告確有犯罪行為之積極證據而言，該項證據自須適
    合於被告犯罪事實之認定，始得採為斷罪資料，最高法院二
    十九年上字第三一０五號著有判例。又認定犯罪事實所憑之
    證據，無論係直接證據或間接證據，其為訴訟上之證明，須
    於通常一般之人均不致有所懷疑，而得確信其為真實之程度
    者，始得據為有罪之認定，倘其證明尚未達到此一程度，而
    有合理之懷疑存在，復無其他調查途徑可尋，法院即應為無
    罪之判決，最高法院七十六年台上字第四九八六號著有判例
    。次按，刑法第三百三十九條第二項詐欺取財罪之成立，必
    須以詐術使人將本人或第三人之物交付為要件，所謂以詐術
    使人交付，必須被詐欺人因其詐術而陷於錯誤，若其所用方
    法不能認為詐術，亦不致使人陷於錯誤，即不構成該罪。再
    按刑法之詐欺罪，必須行為人自始意圖不法所有，以客觀上
    足以使人陷於錯誤之手段，欺矇被害人使為財物之交付或取
    得財產上之不法利益，始足當之。又債務人於債之關係成立
    後，其有未依約定本旨履行者，在社會一般交易經驗上常見
    之原因非一，舉凡因不可歸責於己之事由而不能給付，或因
    合法主張抗辯而拒絕給付，甚至在負債之後始行惡意遲延給
    付，皆有可能，非可盡予推定為自始無意給付之詐欺犯罪一
    端；而刑事被告依法不負自證無罪之義務，若無積極證據足
    證被告在債之關係發生時，自始即具有不法所有之意圖，縱
    使被告就所負債務，惡意違約，不為履行，仍為民事上問題
    ，依刑事訴訟法第一百五十四條第二項之規定，尚不得在無
    具體證據之情況下，僅憑債務不履行之單純違反債信狀態，
    而據以推定被告於自始即有詐欺取財之犯意。
三、公訴意旨認被告涉有前開詐欺取財罪嫌，係以：(一)告訴人乙
    ○○確分別於92年1月8日匯款50萬元；92年3月12日匯款78
    萬8496元；92年4月17日匯款21萬2058元入被告甲○○前開
    彰化銀行水湳分行帳戶等情，除據告訴人乙○○及被告陳述
    在卷，復有該帳戶存摺影本一份、華南商業銀行匯款回條聯
    一紙及世華聯合商業銀行匯出匯款回條二紙附卷可憑。又依
    永興證券有價證券買賣分戶對帳單所示，乙○○於92年3月
    10日出售40張中鋼股票得款78萬8496元；於同年4月14日出
    售10張中鋼股票得款21萬2058元，而該等款項與前開匯款金
    額相符，足見乙○○指稱其將出售中鋼股票所得匯予被告等
    語，堪予採信；(二)被告雖以乙○○匯款係償還投資大陸房地
    產之本金及報酬置辯，然被告於臺灣台中地方法院檢察署自
    承從事土地仲介工作，且其投資金額達新臺幣120萬元，報
    酬高達百分之30，竟無任何書面契約或憑證，實與常情不符
    。且若被告所辯乙○○應給付伊新台幣159萬元屬實，被告
    應待乙○○給付159萬元後始將乙○○所立之收據返還乙○
    ○始合常理，然被告經僅收受乙○○150萬5060元（即上開
    三筆匯款合計）即將收據返還，亦與常理不合，故被告所辯
    ，尚難採信；(三)被告於警訊及臺灣臺中地方法院檢察署初次
    訊問時均否認有操作期貨，然嗣後復承認自己操作期貨，前
    後說詞反覆，若非畏罪情虛，又何須飾詞否認？且被告於該
    署93年他字第2249號案訊問時已坦承乙○○於92年3月12日
    、92年4月16日之匯款係乙○○借錢給伊，然於本案訊問時
    竟復否認有此借款，並以前詞置辯，足見被告確實基於不法
    所有之意圖，以借款為幌對乙○○施用詐術；(四)又對被告測
    謊結果，被告稱未向乙○○借中鋼公司股票；未將2紙借據
    交給乙○○等語均呈說謊反應，有法務部調查局94年1月20
    日調科參字第09400029510號測謊報告書一份在卷可稽，益
    見被告所辯，不足採信；(五)此外，復有借據二紙附卷可憑，
    被告犯行應可認定等，資為論據。
四、訊據被告甲○○堅詞否認有何詐欺取財之犯行，辯稱：伊沒
    有鼓吹乙○○投資期貨，反係伊投資乙○○大陸房地產買賣
    共美金3萬6000元，約合新台幣120萬元，雙方言明投資期間
    18 個月報酬百分之30，於92年2月到期，屆期乙○○應給付
    本金及報酬共4萬6800元美金，92年1月乙○○至台中與伊談
    償還事宜，雙方協調，乙○○應給付伊新台幣159萬元，因
    此乙○○所分次匯入伊帳戶之款項係乙○○返還伊投資大陸
    房地產之款項，乙○○並將90年8月簽收伊3萬6000美金之收
    據及所另簽發新台幣160萬元之本票一併收回，並當場撕毀
    作廢，伊並未遊說鼓吹告訴人投資期貨及向告訴人商借中鋼
    股票，更無簽立借據二紙予告訴人乙○○之情事，告訴人所
    言不實在；至測謊報告書或許係伊心律不整的關係等語。
五、本院查：
  (一)告訴人乙○○確有分別於92年1月8日匯款50萬元，92年3月
    12日匯款78萬8496元，及92年4月17日匯款21萬2058元至被
    告甲○○彰化銀行水湳分行帳號00000000000000號帳戶之事
    實，有彰化銀行水湳分行95年5月11日彰湳字第1017號函所
    檢送該帳戶交易明細一份、華南商業銀行匯款回條聯一紙及
    世華聯合商業銀行匯出匯款回條二紙附卷可稽；亦據告訴人
    乙○○指陳及被告供述在卷。又依永興證券有價證券買賣分
    戶對帳單所示，乙○○於92年3月10日出售40張中鋼股票得
    款78萬8496元；於同年4月14日出售10張中鋼股票得款21萬
    2058元，而該等款項與前開匯款金額相符，堪認就後二筆匯
    款之資金來源係乙○○分將其原持有之中鋼股票出售後所得
    之款項等情，均堪予認定。
  (二)就上開3筆金額共新台幣150萬零554元匯款之目的，被告辯
    稱：係乙○○償還伊投資大陸房地產之本金共美金3萬6000
    元，約合新台幣120萬元，與雙方所言明投資期間18個月之
    報酬（按本金百分之30計付），適於92年2月到期，屆期乙
    ○○本應給付伊本金及報酬共4萬6800元美金，於92年1月乙
    ○○至台中與伊談償還事宜後，雙方協調，乙○○應給付伊
    新台幣159萬元，因此乙○○所分次匯入伊帳戶之款項係乙
    ○○返還伊投資大陸房地產之款項，嗣乙○○並將於90年8
    月簽收伊3萬6000美金之收據及所另簽發新台幣160萬元之本
    票一併收回，並當場撕毀作廢；而非如告訴人乙○○所指伊
    以投資期貨獲利高，保證安全為由，遊說乙○○出資由伊代
    為操作期貨，並伊為使乙○○安心，復主動提供新臺幣50萬
    元之借據予乙○○，致乙○○陷於錯誤，方於92年1月8日匯
    款50萬元入伊於彰化銀行水湳分行之上開帳戶，及繼伊得知
    乙○○尚有50張中鋼股票，乃於92年3 月10日，以與友人投
    資醫院資金調度困難為由，向乙○○商借該等股票，並保證
    連同年度配股、配息於92年9月30日前一併償還，伊並提供
    借據予乙○○以取信乙○○，乙○○因而陷於錯誤，故於92
    年3月12日及92年4月16日將前開50張股票分次變賣，所得78
    萬8496元及21萬2058元全數亦匯入伊上揭帳戶等語等情。此
    雖為告訴人乙○○所否認，惟就被告此部分之所辯，業據被
    告提出第七商業銀行賣出外匯水單及手續費收入收據9紙（
    自89年12月12日起訖90年7月27日止分9筆，共結匯買進3 萬
    9800元美金）為憑；復於本院審理時舉證人即其高中同學丁
    ○○與被告之女丙○○到庭，分別證述：「（辯護人問：據
    甲○○說，他曾經拿過壹張壹佰六十萬元的本票及三萬六千
    美金的收據給你看過？）有這回事。」、「（辯護人問：他
    為何會拿給你看？什麼情況下拿給你看？）我在台北住了二
    十幾年，他打電話給我叫我幫他找西藏路有一個地址，我跟
    他去找西藏路，本票上面有西藏路的地址。」、「（辯護人
    問你看到本票內容有無看到發票人？收據內容為何？）發票
    人不太清楚，因為名字上有蓋一個章。收據是很清楚，是茲
    收到甲○○美金三萬六千元正確無誤特立此據，立據人乙○
    ○。」、「（辯護人問：你大概何時看到這個本票和收據？
    ）九十一年年底。」、「（辯護人問：他為何拿給你看？）
    因為要去找一個西藏路的住址。」、「（檢察官問：你跟甲
    ○○是什麼關係？）高中同學。」、「（檢察官問：他找你
    的當天的目的為何？）單純請我帶路去找西藏路。」、「（
    檢察官問：他在車上是秀什麼東西給你看？）壹張收據、壹
    張本票。夾在一起的。」、「（檢察官問：在檢察官訊問時
    你沒有提到有借據？）因為沒有人問我。」、「（檢察官問
    ：找到西藏路沒有？）找到了。」、「（檢察官問：找到後
    情形如何？）我看兩張東西，我問他是否有人欠你錢，須不
    需要我陪他上去，他說不用，只要知道地方就好了，車子就
    開走了」等語（以上為證人丁○○證述之內容）；及「（審
    判長問：在民國九十二年一月到三月間，你住居在何處？）
    我住在家裡，跟甲○○一起住。」、「（審判長問：那段期
    間有無見過乙○○先生到過你們住居的地方？）沒有見過。
    」、「（審判長問：那段期間甲○○有無在從事股票或期貨
    的投資工作？）沒有。」、「（審判長問：當時甲○○在做
    什麼工作？）建築。」、「（審判長問：那段期間你有無聽
    甲○○跟你提過有一位乙○○先生有請他投資期貨呢？）沒
    有。」、「（辯護人問：甲○○有無曾經拿過有關美金三萬
    六千元或是本票一紙讓你看過？）我有在他的抽屜裡面看過
    ，看過立據人乙○○，收據是美金三萬六千元整的壹張手寫
    的紙。那時候我問他乙○○是誰，他說那是朋友，我問他你
    不怕與他投資大陸失敗？媽媽說有開本票。上面有記載茲收
    到甲○○美金三萬六千元整。我覺得奇怪才特別問甲○○。
    」、「（辯護人問：抽屜有無上鎖？）沒有。跟一些存摺、
    印章、證件放在一起，那時候是要找健保卡不小心看到的。
    」、「（檢察官問：本票有無仔細看？）夾在一起，第一張
    是收據，第二張是本票。我看到收據和本票後就問我母親乙
    ○○是誰，他就跟我說投資的事情」等語（以上則為丙○○
    證述之情節）等情。參諸被告前開結匯買進美金之資金來源
    ，皆係於同日自其所持用之第七商業銀行復興分行帳戶提領
    同額現金支付，有該行95年5月15日七復興字第2912號函檢
    送之交易明細在卷可考一情，堪認被告此部分之所辯，尚非
    無據。
  (三)至告訴人乙○○就前揭三筆匯入被告帳戶內款項之目的，所
    一再指稱即：乃被告以投資期貨獲利高，保證安全為由，遊
    說告訴人出資由被告代為操作期貨，並被告為使告訴人安心
    ，復主動提供新臺幣50萬元之借據予告訴人，致告訴人陷於
    錯誤，方於92年1月8日匯款50萬元入被告於彰化銀行水湳分
    行之上開帳戶，及繼被告得知告訴人尚有50張中鋼股票，乃
    於92年3月10日，以與友人投資醫院資金調度困難為由，向
    告訴人商借該等股票，並保證連同年度配股、配息於92年9
    月30日前一併償還，被告並提供借據予告訴人以取信告訴人
    ，告訴人因而陷於錯誤，故於92年3月12日及92年4月16日將
    前開50張股票分次變賣，所得78萬8496元及21萬2058元全數
    亦匯入被告上揭帳戶等語等情。固提出該借據二紙附卷為憑
    ，然此等情事均為被告所堅詞否認；就該二紙借據，被告亦
    始終堅稱非其所出具，告訴人復陳稱無法舉其他事證以資證
    明該二紙借據確為被告所出具。雖公訴意旨另以在偵查中對
    被告測謊結果，被告稱未向乙○○借中鋼公司股票；未將二
    紙借據交給乙○○等語均呈說謊反應，有法務部調查局94年
    1 月20日調科參字第09400029510號測謊報告書一份在卷可
    稽等情，認被告之所辯，不足採信。然按測謊之鑑驗，係就
    受測人對相關事項之詢答，對應其神經、呼吸、心跳等反應
    而判斷，其鑑驗結果，有時亦因受測人之生理、心理因素而
    受影響，該鑑驗結果，固可為審判之參考，但非為判斷之唯
    一及絕對之依據，鑑驗結果，是否可採，應由法院斟酌取捨
    （參閱最高法院85年台上字第5791號判決意旨），本件被告
    與告訴人就上開三筆匯款目的之說詞，明顯對立。經檢察官
    將其二人同送測謊鑑定結果，測謊鑑定機關即法務部調查局
    固認：被告稱未向乙○○借中鋼公司股票，及未將二紙借據
    交給乙○○等語均呈說謊反應；然就告訴人部分則以乙○○
    年邁且罹患心臟血管疾病，生理狀況欠佳不宜進行測謊，而
    未予施測，有該法務部調查局94年1月20日調科參字第09400
    029510號測謊報告書可參。是此份鑑定結果報告就適足為互
    證之二人，存有就同一事件之測試問題，對被告與告訴人二
    人之情緒反應，存有無法互為比對之不周延，是上開測謊鑑
    定報告，在告訴人並非將中鋼股票原本借予被告，及該二紙
    借據並未能證明確為被告所製作之情下，本院認並不能以之
    作為不利被告之證據。
  (四)參以被告雖自88年12月10日起訖95年間止，於台中元富期貨
    股份有限公司，曾共有181筆期貨買賣投資之交易紀錄，然
    徵諸該公司以95年5月11日95元期字第0547號函所檢送之交
    易明細中，適於90年11月20日至92年7月29日間並無任何之
    進出交易紀錄；與告訴人乙○○本身對證券投資之經驗，按
    依國泰世華商業銀行台北分行96年5月17日96國世台北字第
    75號函所檢送告訴人乙○○於該行所開立帳號000000000000
    號帳戶之交易明細顯示，告訴人乙○○自80年4月30日起，
    於82、84、85、86、87、88、89年間每年均有多筆證券交割
    款之存提交易紀錄等情。告訴人本件所指訴之各項遭被告輕
    易詐騙而陷於錯誤，致匯款入被告前揭帳戶等之情節，是否
    已達於通常一般之人均不致有所懷疑，而得確信其為真實之
    程度，顯尚有疑義甚明。
  (五)綜合上述，並無積極證據證明被告在本件與告訴人間之各項
    金錢往來過程中，有施用任何詐術致使告訴人陷於錯誤之行
    為。是本件縱有如告訴人所提出之二紙借據上所載之情事即
    ：前揭三筆匯款乃因被告分別向其借用現金與股票而為之。
    亦屬被告與告訴人間關於各該借貸債務履行與否之問題，尚
    與刑法詐欺取財罪之施用詐術致使人陷於錯誤而受有損害之
    構成要件不相符合。
六、本件公訴人所憑之證據，無論直接或間接證據，均尚未達於
    一般之人均可得確信，而無合理之懷疑存在之程度，本院亦
    查無其他確切證據，足以證明被告確應負本件罪責，被告之
    犯行尚屬不能證明。依前開之規定與說明，不能證明被告犯
    罪，依法自應諭知被告無罪之判決。
據上論斷，應依刑事訴訟法第三百零一條第一項，判決如主文。
中　　華　　民　　國　　96　　年　　7　　月　　31   　日
                  刑事第十六庭  審判長法　官  張智雄
                                      法　官  黃松竹
                                      法　官  唐敏寶
以上正本證明與原本無異。
如不服本判決，應於送達後十日內向本院提出上訴狀（須附繕
本），上訴於台灣高等法院台中分院。
                                      書記官  樓希英
中　　華　　民　　國　　96　　年　　7　　月　　31   　日
